【裁判字號】    98,審聲,51
【裁判日期】    980204
【裁判案由】    聲明異議
【裁判全文】
臺灣高雄地方法院民事裁定              98年度審聲字第51號
異  議  人  玉弘企業股份有限公司
法定代理人  戊○○
相  對  人  昌甫開發建設股份有限公司
                      統一編號.
兼法定代理人丙○○○○○○
相  對  人  丁○○○
相  對  人  乙○○
相  對  人  甲○○
上列異議人對於本院民事執行處司法事務官中華民國97年12月25
日就97年度司執字第119823號給付借款強制執行程序所為裁定提
出異議，本院裁定如下：
    主  文
異議駁回。
    理  由
一、按司法事務官辦理下列事務：... 二拘提、管收以外之強制
    執行事件，法院組織法第17條之2 第1 項第2 款定有明文。
    又強制執行事件，由法官命書記官督同執達員辦理之；當事
    人或利害關係人，對於執行法院強制執行之命令，或對於執
    行法官、書記官、執達員實施強制執行之方法，強制執行時
    應遵守之程序，或其他侵害利益之情事，得於強制執行程序
    終結前，為聲請或聲明異議；前項聲請或聲明異議，由執行
    法院裁定之，強制執行法第3 條、第12條第1 項、第2 項亦
    有明文。職是，司法事務官就當事人或利害關係人所為之聲
    請或聲明異議，自得予以裁處。次按當事人對於司法事務官
    處理事件所為之終局處分，得於處分送達後10日之不變期間
    內，以書狀向司法事務官提出異議；司法事務官認異議為無
    理由者，應送請法院裁定之，民事訴訟法第240 條之4 第1
    項前段、第2 項定有明文。又此規定依強制執行法第30條之
    1 ，於強制執行程序準用之。
二、異議意旨略以：依民法第294 條規定，債權人可自由將債權
    讓與第三人，且僅需讓與人與受讓人間之讓與合意，即可生
    效，並不須以債務人承諾為必要，故即使未依民法第297 條
    第1 項規定通知債務人，亦無妨雙方當事人間債權讓與效力
    之發生；又民法第297 條第1 項所定未經通知對債務人「不
    生『效力』」，係指「對抗效力」，而非「生效效力」，亦
    即如債務人因未受通知而誤向原債權人清償時，債務人可對
    後手抗辯已生清償效力，而非讓與人與受讓人間之債權讓與
    不生效力；再者，執行名義成立後，債權人將債權讓與他人
    ，該他人為強制執行法第4 條之2 第1 項第1 款所稱之繼受
    人，亦得以原執行名義聲請強制執行，且民法第297 條第1
    項所定債權讓與之通知，係使債務人知有債權讓與之事實，
    以免誤向原債權人清償，故受讓人對於債務人主張受讓事實
    行使債權時，已足使債務人知有債權讓與之事實，應認為兼
    有通知之效力，故此，受讓人應可於尚未通知債務人前先行
    聲請強制執行，而於強制執行程序中伺機通知債務人即可，
    況伊已於本件強制執行聲請狀中併附債權讓與證明及借款憑
    證繕本，俾利鈞院隨相關執行命令一併寄達相對人，已足使
    債務人知有債權讓與之事實，而兼有通知之效力；復以，執
    行法院僅為非訟法院，並無權限審認調查當事人間實體上權
    利義務之爭執，債權人與債務人間之爭執應向民事庭提起訴
    訟以資解決。詎承辦司法事務官以伊未將債權讓與通知相對
    人，經通知補正後未予補正為由，駁回伊強制執行之聲請，
    係有違誤，爰提起異議，求為廢棄原裁定等語。
三、本件異議人聲請對相對人強制執行，其聲請理由係以原債權
    人台東區中小企業銀行股份有限公司（下稱台東中小企銀）
    已於93年2 月26日將其對相對人之債權讓與新豐資產管理股
    份有限公司（下稱新豐公司），並依金融機構合併法第15條
    第1 項第1 款、第18條第3 項之規定，為債權讓與之公告。
    而力富公司又於96年9 月6 日將其對相對人之債權讓與亞太
    金聯資產管理股份有限公司（下稱亞太金聯公司）。亞太金
    聯公司再於97年4 月30日就其對相對人之債權讓與異議人，
    以上各節有強制執行聲請狀附卷可稽。
四、按強制執行，依下列執行名義為之：... 六其他依法律之規
    定，得為強制執行名義者，強制執行法第1 項第6 款定有明
    文；又依同法第6 條第1 項第6 款規定，依上開條項聲請強
    制執行，應提出得為強制執行名義之證明文件。次按，債權
    之讓與，非經讓與人或受讓人通知債務人，對於債務人不生
    效力，此為民法第297 條第1 項所明定，故債權之受讓人自
    應先對債務人為債權讓與之通知後，始得對債務人之財產實
    施強制執行，債權人未先踐行通知之程序，即對債務人聲請
    強制執行，其強制執行之聲請即非合法；且縱使債權受讓人
    聲請法院將強制執行聲請狀繕本連同查封通知、扣押命令等
    文書一併送達債務人，惟因實務上法院之囑託查封登記函、
    扣押命令均係先送達予地政機關或受扣押之第三人後，始送
    達債務人，以防止債務人脫產，故仍將形成債權讓與通知前
    ，已對債務人之財產強制執行之結果，而有違民法第297 條
    第1 項之規定，其強制執行之聲請即屬不合法（台灣高等法
    院暨所屬法院97年度法律座談會民執類第1 號法律問題研討
    結論參照）。再按，以收購金融機構不良債權為目的之資產
    管理公司，受讓金融機構不良債權時，債權讓與之通知得以
    公告方式代之，此為金融機構合併法第15條第1 項第1 款、
    第18條第3 項所明定，惟資產管理公司受讓金融機構之不良
    債權後，將該債權再讓與其他資產管理公司時，因依同法第
    4 條第1 款關於金融機構之定義，並不包括資產管理公司，
    是故於此情形並無金融機構合併法第18條第3 項以公告代債
    權讓與通知之適用（台灣高等法院暨所屬法院93年度法律座
    談會民執類第40號法律問題決研討結論參照）。經查：
  (一)本件異議人就其主張其遞由台東中小企銀、新豐公司、亞太
    金聯公司受讓對相對人之債權等情，固據提出本院83年度重
    訴字第189 號民事判決暨確定證明書、讓渡書1 件、債權讓
    與證明書2 件、刊登公告之新聞紙影本3 紙為證明文件。惟
    核閱異議人提出之刊登公告新聞紙影本3 紙，其內容分別為
    台東中小企銀將包含其對本件相對人等890 名債務人之債權
    讓與新豐公司，及新豐公司將包含其對相對人等多名債務人
    之債權讓與亞太金聯公司，及亞太金聯公司將包含其對相對
    人等多名債務人之債權讓與異議人。然新豐公司、亞太金聯
    公司均非金融機構合併法第4 條第1 款所定義之金融機構，
    是亞太金聯公司、異議人遞為受讓新豐公司、亞太金聯公司
    對相對人之債權，並無金融機構合併法第15條第1 項第1 款
    、第18條第3 項規定之適用，亦即，無從以公告代債權讓與
    之通知，是以，新豐公司與亞太金聯公司間及亞太金聯公司
    與異議人間之債權讓與，須通知相對人始得對其等發生效力
    ，然異議人經承辦司法事務官通知補正新豐公司與亞太金聯
    公司及亞太金聯公司與異議人間之債權讓與曾通知相對人之
    證明，並未據其補正，則以異議人之前手亞太金聯公司與新
    豐公司間之債權讓與是否對相對人生效已有疑義，即難認異
    議人有得合法受讓之債權，且異議人與亞太金聯公司間之債
    權讓與亦未通知相對人，而對相對人不生效力，異議人自無
    從請求對相對人強制執行。
  (二)至異議人主張債權讓與毋需通知債務人即可生效，顯與民法
    第297 條第1 項之實定法規定不符。又異議人所謂民法第29
    7 條第1 項規定之「不生『效力』」係指「對抗效力」而非
    「生效效力」云云，乃係就此「效力」一詞作限縮解釋，然
    此限縮解釋並無正當之法理上依據，且如作此解，亦與異議
    人前揭所述債權讓與毋需通知債務人即可生效之論點不符，
    蓋如債權讓與一經讓與人與受讓人合意即行生效，受讓人即
    當然承受讓與人之法律上權利，何來論究債務人有無對抗效
    力之空間。再者，異議人所稱債權受讓人可先行聲請強制執
    行，再由執行法院於送達強制執行聲請狀繕本時一併寄送債
    權讓與證明云云，將形成受讓人尚未將債權與之事實通知債
    務人前，即已對債務人之財產予以強制執行之情形，而於法
    不合，亦如前述。末以，強制執行程序係屬非訟性質，執行
    法院應為形式上之程式審查，而承辦司法事務官命異議人提
    出債權讓與曾通知相對人之證明，並無涉及審認異議人及遞
    為讓與之前手間是否有真實之債權讓與行為存在，而係就其
    已主張之債權讓與行為是否已對相對人生效，亦即得否以相
    對人為執行債務人此一執行適格問題為調查，並無逾越形式
    審查之範疇。是異議人主張之前揭各節，均無可採。
  (三)綜合前述，新豐公司、亞太金聯公司均非金融機構合併法第
    4 條第1 款所定義之金融機構，該兩公司及亞太金聯公司與
    異議人間之債權讓與，無從依同法第15條第1 項第1 款、第
    18條第3項規定，以公告代債權讓與之通知，異議人所提出
    之前揭判決書暨確定證明書、讓渡書、債權讓與證明書、登
    報資料影本等，不足證明其確已輾轉由台東中小企銀、新豐
    公司、亞太金聯公司受讓對相對人之債權，且經承辦司法事
    務官於97年11月26日發函命其補正，亦未據補正。從而，原
    裁定駁回異議人強制執行之聲請，並無違誤，異議人指摘原
    裁定不當求為廢棄，洵屬無理由，應予駁回。
五、依強制執行法第30條之1 、第3 條、第12條，民事訴訟法第
    240條之4 第3 項，法院組織法第17條，裁定如主文。
中    華    民    國    98    年    2     月    4     日
                    民事第二庭  法  官  甯  馨
以上正本係照原本作成。
如不服本裁定應於送達10日內向本院提出抗告狀，並繳納裁判費
新台幣1,000元。
中    華    民    國    98    年    2     月    4     日
                                書記官  蔡靜雯


司法院資訊處製作；財團法人民間司法改革基金會備份。
